臺灣板橋地方法院民事判決　九十一年度保險簡上字第一號
　　上　訴　人　乙○○
　　被　上訴人　新光人壽保險股份有限公司
　　法定代理人　甲○○
　　訴訟代理人　丙○○
右當事人間請求給付保險金事件，上訴人對於中華民國九十一年一月十七日本院板橋
簡易庭九十年度板保險簡字第十八號第一審判決，提起上訴，本院判決如左：
    主  文
原判決廢棄。
被上訴人應給付上訴人新臺幣肆拾萬元，及自民國九十年九月二十二日起，至清償日
止，按年息佰分之伍計算之利息。
第一、二審訴訟費用由被上訴人負擔。
    事  實
甲、上訴人方面：
一、聲明：如主文所示。
二、陳述：除與原判決記載相同者，茲引用之外，補稱：
（一）上訴人之配偶陳成朝（按原審誤繕為陳朝成）係吃豆腐炒蔥時，有三節蔥仔尾
      沒有吞下去，致呼吸氣管道造成阻塞而意外死亡，並非原判決所謂「應係胃部
      等消化器官機能發生障礙，無法適應酒精之刺激所引起之症狀，故陳成朝於酒
      後發生嘔吐自係身體內部之機能不良所致，乃存在於自身之危險事實，非由於
      外來之事故所致」等語。惟查，陳成朝所吃的「蔥」尚未進入胃部即卡住呼吸
      道管，實非已進入胃部後接受刺激再嘔吐梗塞於呼吸氣管。原判決認定事實自
      不能謂非違法。
（二）陳成朝之死因原審判決謂係因胃部有問題所引起，不合意外死亡條件，但上訴
      人係陳成朝之配偶，對其身體狀況甚瞭解，陳成朝在世時未曾說過有胃疾，縱
      使生病也未曾看過胃腸科，故原審判決謂陳成朝之死因因胃部有問題所引起，
      並不實在。
（三）臺灣板橋地方法院檢察署相驗屍體證明書上明確認定陳成朝是「意外死」，法
      醫是有醫療專業知識者，既然在公文書上說「意外死」，應該可以採信。但原
      審判決捨專業知識者之判斷，違反經驗法則，遽為上訴人敗訴之判決，實難令
      人甘服。
（四）陳成朝繳納被上訴人之保險費已有八年之久，此次意外發生吃食物卡住呼吸道
      管而死亡，非因胃疾引起的，應從寬認定屬於系爭保險契約所規定的意外死亡
      條件，始符公平法則。況查系爭「新光平安意外傷害保險附約條款」第一條第
      三項規定「本附約之解釋，應探求當事人之真意，不得拘泥於所用之文字；如
      有疑義時，以作有利於被保險人的解釋為準」。原審將陳成朝意外死亡，曲解
      為非意外死亡，其判決顯然違背法令，爰請判決如上訴聲明。
三、證據：除援用第一審所提證據外，並聲請調閱陳成朝在愛鄰醫院就醫之全部病歷
    資料。
乙、被上訴人方面：被上訴人經合法通知，未於言詞辯論期日到場，惟據其之前於準
    備程序之聲明與陳述略以：
一、聲明：上訴駁回。
二、陳述：除與原判決記載相同者，茲引用之外，補稱：
（一）上訴人主張上訴人之夫即被保險人陳成朝係「吃豆腐炒蔥時，有三節蔥仔尾沒
      有吞下去，致呼吸氣管道造成阻塞而意外死亡」，被上訴人否認之，說明如下
      ：
１、依臺北縣警察局三峽分局三峽派出所民國九十年二月二十二日偵訊（調查）筆錄
    記載，上訴人聲稱「陳成朝生前自己一人住在三峽鎮○道里○道一號，與陳池水
    房客住在一起，我跟兒子都在外居住」，故上訴人不可能知道陳成朝是否有吃豆
    腐炒蔥。
２、依臺灣板橋地方法院檢察署九十年二月二十二日之訊問筆錄記載，訴外人即房客
    陳池水之子女陳凱婷聲稱「於九十年二月二十一日看見陳成朝回房間睡覺，夜裡
    並無聽見任何異狀」。故被保險人陳成朝「絕非」如上訴人所主張之「吃豆腐炒
    蔥時，有三節蔥仔尾沒有吞下去，致呼吸氣管道造成阻塞而意外死亡」。蓋若陳
    成朝吃蔥時噎到氣管，則應會當場爭扎，強力催吐，而不會只是房間睡覺，且訴
    外人陳凱婷亦未見到陳成朝有任何異狀。
３、由此可知，上訴人上開主張既未於原審提出，而上訴後突於鈞院主張上開情事，
    顯屬虛構，並不足採。
（二）本件爭執為「被保險人陳成朝係酒後嘔吐窒息死亡」抑或「吃豆腐炒蔥時壹死
      」，此為事實真偽之爭執，而與契約之文字疑義無關。亦即，關於系爭保險契
      約所約定之意外傷害事故之定義，並無疑義。故上訴人依系爭保險契約第三條
      第一項之約定而主張本件應認定陳成朝係「吃物卡住呼吸道管而死亡，非因胃
      疾引起」，此顯有誤解。
（三）綜上所述，被保險人陳成朝因酒後發生嘔吐之情況，係胃部等消化器官機能發
      生障礙所致。且其因自己身體內部機能之不適及不良而發生嘔吐，係其自身內
      在之危險，而非源於外來之危險，故被保險人陳成朝並非死於系爭保險契約所
      約定之意外傷害事故（「非由疾病引起」之「外來」突發事故），故被上訴人
      不負給付保險金之義務。
三、證據：援用第一審所提證據。
丙、本院依上訴人之聲請，調閱陳成朝在愛鄰醫院就醫之全部病歷資料；並依職權向
    中華民國人壽保險商業同業公會」詢：「被保險人之死亡原因如為酒醉嘔吐，嘔
    吐物誤入氣管造成阻塞性窒息死亡，此種死亡是否屬於保險契約所載之意外死亡
    ？又如被保險人並非酒醉嘔吐，純係吃東西誤入氣管造成阻塞性死亡，是否為意
    外死亡，理由為何？」；且依職權向臺灣板橋地方法院檢察署調閱九十年度相字
    第二七九號相驗卷宗。
    理  由
一、被上訴人經合法通知未於言詞辯論期日到場，核無民事訴訟法第三百八十六條所
    列各款情形，爰依上訴人之聲請，由其一造辯論而為判決。
二、上訴人起訴主張：上訴人之配偶陳成朝於八十三年四月十九日向被上訴人投保新
    臺幣（下同）六十萬元長樂終身險，並附加四十萬元意外險，並以上訴人為受益
    人。陳成朝於九十年二月二十二日因嘔吐物誤入氣管窒息，意外死亡（按後於上
    訴審程序中主張陳成朝係吃豆腐炒蔥時，有三節蔥仔尾沒有吞下去，致呼吸氣管
    道造成阻塞而意外死亡），上訴人申請理賠，被上訴人就長樂終身險部分理賠，
    至四十萬元意外險部分則拒絕給付，爰依保險之法律關係，請求被上訴人給付保
    險金四十萬元及自訴狀繕本送達翌日起至清償日止按年息百分之五計算之法定遲
    延利息等語。
三、被上訴人則以：陳成朝之死亡原因係「因嘔吐物誤入氣管造成阻塞」，並非保險
    契約所定之意外事故。按系爭保險契約第三條第一項約定意外傷害事故之定義為
    ：「被保險人於本附約有效期間內，因遭受意外傷害事故（即非由疾病引起之外
    來突發事故），致其身體蒙受傷害而致殘廢或死亡。」。而所謂外來之事故，係
    指來自自身以外之事故而言，如其非為外來，而係因身體內在之原因，即非意外
    ，其與一般所謂「意料之外」之概念不同。而一般人酒後並非當然會發生嘔吐之
    情況，且發生嘔吐之現象，應係胃部等消化器官機能發生障礙，無法適應酒精之
    刺激所引起之症狀。雖臺灣板橋地方法院檢察署於陳成朝之死亡證明書上，就陳
    成朝之死亡方式部分填「意外死」，惟法醫只須該人非病死或自然死、非自殺、
    他殺，即認係意外死，與保險契約所謂之「因意外事故死亡」之定義不同，自不
    得僅據法醫死亡證明書上之填載，即認陳成朝之死亡符合系爭保險契約之給付條
    件。陳成朝於酒後發生嘔吐，自係身體內部之機能不良，而非來自身體以外之原
    因所致。故陳成朝因酒後嘔吐物梗塞呼吸道導致窒息死亡，其原因既不能認為係
    外來之意外事故所致，與系爭意外傷害保險契約之約定條款亦不符，依約被告並
    不負給付保險金之責任。又上訴人嗣後於上訴審程序中主張陳成朝係吃豆腐炒蔥
    時，有三節蔥仔尾沒有吞下去，致呼吸氣管道造成阻塞而意外死亡，然上訴人之
    上開主張既未於原審提出，而上訴後突於鈞院主張上開情事，顯屬虛構，並不足
    採。爰請求判決上訴駁回等語。
四、上訴人主張上訴人之配偶陳成朝於八十三年四月十九日向被上訴人投保六十萬元
    長樂終身險，並附加四十萬元意外險，並以上訴人為受益人。陳成朝於九十年二
    月二十二日因嘔吐物誤入氣管窒息死亡之事實，業據其提出要保書、戶籍謄本、
    死亡證明書為證，並經本院依職權向臺灣板橋地方法院檢察署調閱九十年度相字
    第二七九號相驗卷宗查明屬實，且為被上訴人所不爭執，堪信為真實。
五、再上訴人之配偶陳成朝於九十年二月二十二日因嘔吐物誤入氣管窒息死亡後，臺
    灣板橋地方法院檢察署檢察官曾於九十年二月二十三日督同書記官與法醫至陳成
    朝陳屍之地相驗，相驗結果為「顱骨無骨折，顏面無外傷，瞳孔對稱性散大，結
    膜蒼白，口中有嘔物。有酒味」（見臺灣板橋地方法院檢察署九十年度相字第二
    七九號相驗卷宗第二十頁）。況上訴人亦於檢察官相驗時證稱略以：「陳成朝每
    天都喝酒，我們都拿他沒辦法」等語（見上開相驗卷宗第十一頁）。參以，上訴
    人於警訊證稱「陳成朝生前自己一人住在三峽鎮○道里○道一號，與陳池水房客
    住在一起，我跟兒子都在外居住」等語（見上開相驗卷宗第六頁），足徵上訴人
    實無從得知「陳成朝係吃豆腐炒蔥時，有三節蔥仔尾沒有吞下去，致呼吸氣管道
    造成阻塞而意外死亡」等情。惟從臺灣板橋地方法院檢察署檢察官之到場相驗，
    聞得陳成朝有酒味，且該署委託法務部法醫研究所鑑定，該所鑑定之結果認定陳
    成朝之死亡原因係嘔吐物誤入氣管造成阻塞性窒息，此有該所鑑定書在卷可稽（
    見上開相驗卷宗第三十二頁），足徵陳成朝之死因應係喝酒後因嘔吐物誤入氣管
    窒息死亡為是。茲有疑義者，應係陳成朝之上開死亡原因，是否符合系爭保險契
    約所約定之意外死亡之定義，故上訴人得請領意外死亡之保險金給付？
六、經查：
    陳成朝與被上訴人所簽訂之新光人壽保險股份有限公司新光平安意外傷害保險附
    約條款第三條第一項，約定意外傷害事故之定義為：「意外傷害事故：係指被保
    險人於本附約有效期間內，因遭受意外傷害事故，致其身體蒙受傷害而致殘廢或
    死亡。前款所稱意外傷害事故，指非由疾病引起之之外來突發事故。」（見原審
    卷第二十九頁）。足徵依上開約定，所謂「外來突發事故」之「外來」，乃限定
    傷害之原因出自外來而非內在，目的在於排除「內發病症」所致之結果。本件被
    保險人陳成朝係因喝酒導致嘔吐，而吸入嘔吐物阻塞呼吸道窒息死亡，已如前述
    ，顯然本件並非內發性病症引起嘔吐而吸入嘔吐物阻塞呼吸道窒息死亡，且被上
    訴人復未舉證證明被保險人陳成朝除酗酒外，尚介入何「疾病」始引起嘔吐，自
    屬遭遇外來突發之意外傷害事故所致。況本院調閱陳成朝生前在愛鄰醫院就醫之
    全部病歷資料，陳成朝亦無胃部機能不適之問題，則被上訴人空言辯稱一般人酒
    後並非當然會發生嘔吐之情況，且陳成朝發生嘔吐之現象，應係「胃部等消化器
    官機能發生障礙」，無法適應酒精之刺激所引起之症狀，委無足取。
七、從而，上訴人本於受益人之身分，依系爭保險契約之約定，請求被上訴人給付保
    險金四十萬元及自訴狀繕本送達翌日（即九十年九月二十二日）起至清償日止按
    年息百分之五計算之法定遲延利息，即屬有據，應予准許。原審認為陳成朝於酒
    後發生嘔吐係身體內部之機能不良所致，乃存在於自身之危險事實，非由於外來
    之事故所致，故非屬系爭保險契約所約定之「意外傷害事故致死」之要件遽以駁
    回上訴人之請求，然意外傷害事故，係指非由「疾病」引起之之外來突發事故，
    而所謂「外來突發事故」之「外來」，乃限定傷害之原因出自外來而非內在，目
    的在於排除「內發病症」所致之結果，因本件被保險人陳成朝之死亡並非由於疾
    病所致，故係屬於意外傷害事故死亡之定義自無疑義，原審之見解，自有未洽。
    上訴意旨指摘原判決不當，求予廢棄改判，為有理由。自應由本院予以廢棄改判
    ，如主文第二項所示。
八、兩造其餘主張及攻擊防禦方法，因本件事證已臻明確且無礙於本件之認定及判決
    之結果，本院即無庸逐一論述，併此敘明。
九、結綸：本件上訴為有理由，依民事訴訟法第四百三十六條之一第三項、第三百八
    十五條第一項前段、第四百五十條、第七十八條，判決如主文。
中　　　華　　　民　　　國　　九十一　　年　　　九　　　月　　二十四  　日
                          臺灣板橋地方法院民事第二庭
                              審判長法　官　陳忠行
                                    法　官　連士綱
                                    法　官　許必奇
右正本證明與原本無異。
不得上訴。
中　　　華　　　民　　　國　　九十一　　年　　　九　　　月　　二十四  　日
                                    書記官　許清琳
